臺灣臺北地方法院民事判決　　　　　　 94年度重訴字第332號
原　　　告　子○○
訴訟代理人　潘秀華律師
被　　　告　正良泰營造股份有限公司
法定代理人　丑○○
訴訟代理人　戊○○
被　　　告　己○○
被　　　告　銘毅營造股份有限公司
法定代理人　丁○○
被　　　告　勝富營造有限公司
法定代理人　庚○○
被　　　告　丙○○
　　　　　　崇福營造股份有限公司
法定代理人　辰○○
被　　　告　穎輝營造有限公司
法定代理人　未○○
被　　　告　辛○○
　　　　　　世燁營造有限公司
法定代理人　癸○○○
被　　　告　寅○○
訴訟代理人　卯○○
　　　　　　乙○○
被　　　告　嘉泰營造股份有限公司
法定代理人　壬○○
訴訟代理人　巳○○
　　　　　　甲○○
被　　　告　偉勝營造股份有限公司
法定代理人　午○○
上列當事人間分割共有物事件，本院於民國94年6月9日言詞辯論
終結，判決如下：
    主  文
准兩造共有坐落台北市○○區○○段二小段二七六地號，地目為
雜，面積為五百零一平方公尺之土地准予變賣，所得價金，按原
告應有部分三○二五七／九九二六四、被告正良泰營造股份有限
公司應有部分一四／六四、被告己○○應有部分二二四四／九九
二六四、被告銘毅營造股份有限公司應有部分四五二／三三○八
八、被告勝富營造有限公司應有部分四五二／三三○八八、被告
丙○○應有部分一七三三／九九二六四、被告崇福營造股份有限
公司應有部分一二七二／三三○八八、被告穎輝營造有限公司應
有部分四五二／三三○八八、被告辛○○應有部分五一四／三三
○八八、被告世燁營造有限公司應有部分四六七／三三○八八、
被告寅○○應有部分一二四三／三三○八八、被告嘉泰營造股份
有限公司應有部分一四一五六／三三○八八、被告偉勝營造股份
有限公司應有部分一四六○四／九九二六四比例分配之。
訴訟費用由原告負擔十分之三、被告正良泰營造股份有限公司負
擔五分之一、被告嘉泰營造股份有限公司、被告偉勝營造股份有
限公司各負擔二十分之三；其餘由被告己○○、銘毅營造股份有
限公司、勝富營造有限公司、丙○○、崇福營造股份有限公司、
穎輝營造有限公司、辛○○、世燁營造有限公司、寅○○負擔。
        事實及理由
壹、程序方面：本件被告己○○、銘毅營造股份有限公司、勝富
    營造有限公司、丙○○、崇福營造股份有限公司、穎輝營造
    有限公司、辛○○、世燁營造有限公司、偉勝營造股份有限
    公司，未於言詞辯論期日到場，核無民事訴訟法第386條各
    款所列情形，爰依原告之聲請，由其一造辯論而為判決。
貳、實體方面
一、本件原告主張：(一)兩造共有座落台北市○○區○○段2小段
    276地號，地目為雜，面積為501平方公尺之土地乙筆（下稱
    系爭土地），現為兩造所共有，因系爭土地兩造間無法協議
    分割，且無因物之使用目的無不能分割或約定不分割之情事
    ，茲為管理方便及提高土地利用價值，爰訴請裁判分割如附
    件一所示；(二)又因因系爭土地之所有權人中除被告正良泰營
    造股份有限公司、被告偉勝營造股份有限公司及原告外持分
    較多外，餘下之所有權人持分過小，分割恐有困難，爰依民
    法第824條第2項第2款規定，為此備位請求訴請變賣共有物
    以所得價金分配於各共有人，謹依民法第824條第2項第2款
    之規定，求為判決：
  (一)兩造共有座落台北市○○區○○段二小段二七六地號，地目
    為雜，面積為51平方公尺之土地乙筆，如附件一綠色圈選處
    所示予以分割，其中編號(一)部分、面積19.59平方公尺之土
    地分歸被告正良泰營造股份有限公司所有；其中編號(二)部分
    、面積11.33平方公尺之土地分歸被告己○○所有；其中編
    號(三)部分、面積6.84平方公尺之土地分歸被告銘毅營造股份
    有限公司所有；其中編號(四)部分、面積6.84平方公尺之土地
    分歸被告勝富營造有限公司所有；其中編號(五)部分、面積
    8.5平方公尺之土地分歸被告丙○○所有；其中編號(六)部分
    、面積19.6平方公尺之土地分歸被告崇福營造有限公司所有
    ；其中編號(七)部分、面積6.4平方公尺之土地分歸被告穎輝
    營造有限公司所有；其中編號(八)部分、面積7.78平方公尺之
    土地分歸被告辛○○所有；其中編號(九)部分、面積7.1平方
    公尺之土地分歸被告世燁營造有限公司所有；其中編號(十)部
    分、面積7.35平方公尺之土地分歸被告嘉泰營造股份有限公
    司所有；其中編號(十一)部分、面積73.71平方公尺之土地分歸
    被告偉勝營造股份有限公司所有；其中編號(十二)部分、面積
    152.71平方公尺之土地分歸原告所有；其中編號(十三)部分、面
    積18.82平方公尺之土地分歸被告寅○○所有。
  (二)如無法為現物之分割，則請變賣共有物，以所得價金依各共
    有人之應有部分分配之。
二、被告正良泰營造股份有限公司、寅○○、嘉泰營造股份有限
    公司則以：同意本件共有系爭土地為變價分割，因為分割其
    等持有面積過小，並無經濟價值等語；至被告己○○、辛○○雖未於最後言詞辯論期日到場，惟據其前所為陳述均不同
    意原物分割，希望原告買下，或變價分割等語。
三、經查本件原告主張系爭土地六平方公尺，為兩造共有，其等
    應有詳如主文所示，惟就分割方法無法達成協議等事實，有
    原告提出之土地登記謄本附卷為證，且為被告被告正良泰營
    造股份有限公司、寅○○、嘉泰營造股份有限公司、己○○
    、辛○○所不爭執，足堪信實，而得採信。按共有人如非因
    物之使用目的不能分割或契約約定有不分割期限者，得隨時
    請求分割共有物，又各共有人得隨時請求分割共有物，分割
    方法由各共有人協議行之，如不能協議決定者，自得請求法
    院為原物分配或變價分配，民法第823條第1項及第824條分
    別定有明文。又裁判上定共有物分割之方法時，分配原物與
    變賣之分配價金，孰為適當，法院本有自由裁量之權，不受
    任何共有人主張之拘束，最高法院29年上字第1792號判例可
    資參照。經查，依原告提出之方案即如附圖所示，被告己○○、銘毅營造股份有限公司、勝富營造有限公司、丙○○、
    穎輝營造有限公司、辛○○、世燁營造有限公司可得分配之
    土地面積零星，不僅每人分割後取得之土地分散於各地號上
    ，不能相連使用外，且每一塊土地分割後之面積太過狹小，
    最大者不過為8.75平方公尺，最小者僅6.84平方公尺（詳見
    前開原告聲明所載），實已無物權上經濟效用至明。基於土
    地細分之程度與其市場之價值成明顯成反比之事實，本件系
    爭之共有土地，實不宜採用原物分割之方式為之。甚且本件
    系爭土地唯一之通道（台北市○○路53巷14弄）為一狹長窄
    小之巷道，如系爭土地無論何種分割方式，不可能滿足每一
    塊土地皆有接往公路之通道，故採用原物分割之方式，勢必
    分割出袋地，依民法第787條之規定，雖有規定袋地所有人
    之必要通行權，惟此分割之結果，徒增兩造間利用系爭土地
    之紛爭。且參酌兩造間對於系爭共有土地之使用、利用上意
    見分歧，不僅相處關係惡劣，且數度對簿公堂之情，如仍採
    用原物分割之方式，不論用何方案予以分割，皆得預見兩造
    間之紛爭將繼續漫延及擴大，此顯非適當之分割方法，可見
    一斑。故本件系爭土地，顯以變賣分割較為妥適。
四、綜上所述，本件兩造為系爭土地之共有人，因系爭土地如為
    原物分割後，不僅增加畸零地之數量，勢必無法避免袋地之
    產生，使系爭土地因原物分割後土地價值明顯下降，又無法
    令所有人為適當之利用，更徒增兩造間之紛爭及對立，顯非
    適當之方割方法，是本院審酌系爭土地之位置、性質、使用
    現狀、兩造之相處關係等情事，並揆諸前開說明，並參酌最
    高法院29年上字第1729號判例意旨所示，本院認變賣系爭共
    有物，以價金分配於兩造之分割方法，為妥適公允之分割方
    法，並能徹底解決共有關係及杜絕兩造間爭議，是爰依兩造
    之應有部分裁判如主文第一項所示。
五、據上論結：本件原告之訴為有理由，依民事訴訟法第78條、
    第81條第2款、第85條第1項但書，判決如主文。
中    華    民    國    94    年    6     月    17    日
                    民事第五庭法      官  賴劍毅
以上正本係照原本作成
如對本判決上訴，須於判決送達後20日內向本院提出上訴狀
中    華    民    國    94    年    6     月    20    日
                              法院書記官  吳芳玉
